臺灣高等法院刑事裁定
109年度毒抗字第112號
抗  告  人  臺灣新北地方檢察署檢察官
被      告  黃正堯



上列抗告人因被告違反毒品危害防制條例案件，不服臺灣新北地
方法院109年度毒聲字第125號，民國109年5月28日裁定（聲請案
號：臺灣新北地方檢察署109年聲觀字第110號），提起抗告，本
院裁定如下：
    主  文
原裁定撤銷，發回臺灣新北地方法院。
    理  由
一、原裁定意旨略以：
㈠、抗告人即被告黃正堯基於施用第二級毒品甲基安非他命之犯
    意，於民國108年12月11日22時許，在新北市○○區○○路0段00
    0巷0弄00○0號住所，施用第二級毒品甲基安非他命1次。嗣
    於108年12月12日9時33分許，在上址為警查獲，並扣得海洛
    因磚1塊、海洛因4包、甲基安非他命4包等物，業據被告於
    警詢及偵查中坦承不諱，且有勘察採證同意書、新北市政府
    警察局受採集尿液檢體人姓名及檢體編號對照表、臺灣檢驗
    科技股份有限公司濫用藥物實驗室108年12月30日濫用藥物
    檢驗報告等在卷可憑，足認被告上揭具任意性之自白與事實
    相符，應堪採信，是被告有於上開時間施用第二級毒品甲基
    安非他命1次。
㈡、然檢察官並未於聲請書載明為何裁量對被告施予觀察、勒戒
    的理由（且於聲請時亦未檢附被告之偵訊筆錄，而僅有警詢
    筆錄），且經原審法院發函予檢察官詢問本案裁量之理由為
    何，發函迄今已逾1個多月仍未獲回覆，經原審法院請書記
    官聯繫後，仍僅泛稱尚待確認中，此有原審法院審理單及新
    北院賢刑政109毒聲125字第22740號函文在卷可憑，致使原
    審法院無從明瞭檢察官裁量之依據為何，自無從逕認檢察官
    已為合法妥適之裁量。再參以被告於偵查中經檢察官訊問時
    ，就本案施用第二級毒品罪部分，檢察官僅問及被告是否承
    認施用毒品，並未問及被告有意願接受戒癮治療之緩起訴處
    分，亦未就此讓被告有何表示意見之機會，對被告之程序權
    保障亦有未當。至被告雖因另案涉犯販賣第一級毒品未遂及
    販賣第二級毒品未遂罪經檢察官提起公訴，且前經檢察官聲
    請羈押，經原審法院裁定羈押在案，然已於109年3月24日經
    原審法院釋放，則此部分是否無礙其完成戒癮治療之期程，
    亦未見檢察官就此加以裁量說明，實無從認為檢察官已為妥
    適之裁量。
㈢、綜上所述，檢察官未敘明其裁量選擇聲請觀察、勒戒之具體
    理由，且未於偵查中就此給予被告答辯說明之機會，對於被
    告的程序保障亦有不周，實難認為本案聲請並無裁量怠惰之
    明顯瑕疵，自應予駁回等語。
二、抗告意旨略以：緩起訴處分前,因故意犯他罪，經檢察官提
    起公訴或判決有罪確定者,原則上不適合為附命完成戒癮治
    療之緩起訴處分，此觀行政院依毒品危害防制條例第24條第
    3項授權訂定之「毒品戒癮治療實施辦法及完成治療認定標
    準」第2條第2項第1款規定甚明。本署檢察官依憑卷內已存
    在之警詢筆錄等資料，斟酌個案具體情節，並考量被告故意
    另犯販賣毒品之罪嫌，已提起公訴，參照上揭認定標準之規
    範意旨，於行使法定裁量權後，最終未選擇為附命戒癮治療
    之緩起訴處分，而係依法聲請法院裁定送被告入勒戒處所觀
    察、勒戒,誠難認此判斷有違背法令、事實認定有誤或其裁
    量有重大明顯瑕疵之情事。原審裁定，認事用法既有違誤，
    爰依刑事訴訟法第403條第1項提起抗告，請將原裁定撤銷，
    更為適當合法之裁定等語。
三、按97年4月30日修正公布之毒品危害防制條例第24條第1項，
    採行「觀察、勒戒」與「緩起訴之戒癮治療」並行之雙軌模
    式，並無「緩起訴之戒癮治療」應優先於「觀察、勒戒」的
    強制規定，參諸毒品危害防制條例第24條第2項規定、最高
    法院100年度第1次刑事庭會議決議之結論，檢察官對於「初
    犯」及「五年後再犯」（現行毒品危害防制條例已修正為「
    三年後再犯」）之施用毒品案件，如為附命完成戒癮治療之
    緩起訴處分，嗣該緩起訴處分被撤銷確定，檢察官應直接予
    以起訴或聲請簡易判決處刑，而不得再向法院聲請觀察、勒
    戒；反之，如係先向法院聲請觀察、勒戒，並視被告有無繼
    續施用毒品傾向，決定是否接受強制戒治，其於觀察、勒戒
    完畢或強制戒治期滿後，最終均可獲得不起訴處分，故如將
    後續不能完成戒癮治療及司法追訴之潛在風險一併納入考量
    ，附命完成戒癮治療之緩起訴處分亦非必然有利於被告，是
    就保障被告利益之觀點而言，亦無必要將「緩起訴之戒癮治
    療」認係「觀察、勒戒」之前置處分。因此，檢察官本得依
    照個案實際情形，依法裁量決定採行何者為宜。且觀諸毒品
    危害防制條例之全部條文，並無課以檢察官於聲請觀察、勒
    戒裁定前，應訊問被告是否同意觀察、勒戒之規定，檢察官
    亦無於聲請書中說明不命被告接受戒癮治療理由之義務；另
    依毒品危害防制條例第24條第3項授權訂定之毒品戒癮治療
    實施辦法及完成治療認定標準（下稱上開標準）第6條：「
    檢察官為緩起訴處分前，應得參加戒癮治療被告之同意，並
    向其說明完成戒癮治療應遵守事項後，指定其前往治療機構
    參加戒癮治療」、「未滿二十歲之被告，並應得其法定代理
    人之同意。」之規定可知，受戒癮治療者必須自行前往治療
    機構接受戒癮治療並遵守一定事項，一旦違反，其緩起訴處
    分即有可能遭到撤銷，並由檢察官依法追訴，故如檢察官欲
    依毒品危害防制條例第24條規定，以緩起訴方式替代觀察、
    勒戒時，自應詢問行為人是否同意接受戒癮治療，是緩起訴
    之戒癮治療，應屬法律賦予檢察官偵查裁量結果之作為，不
    得認為係施用毒品者所享有之權利；而是否給予施用毒品者
    為附命完成戒癮之緩起訴處分，既屬檢察官之職權，法院原
    則上應尊重檢察官職權之行使，僅就檢察官之判斷有違背法
    令、事實認定有誤或其他裁量重大明顯瑕疪等事項，予以有
    限之低密度審查。況毒品危害防制條例所規定之「觀察、勒
    戒」程序，係針對受處分人所為保安處分，目的在戒除行為
    人施用毒品身癮及心癮，以達教化與治療之目的，其立法意
    旨在幫助施用毒品者戒毒，性質上為一療程，而非懲罰，並
    屬強制規定，除檢察官審酌個案情形，依同條例第24條第1
    項為附命完成戒癮治療之緩起訴處分外，凡經檢察官聲請法
    院裁定將被告送勒戒處所觀察、勒戒者，法院僅得就其聲請
    審查被告是否有施用毒品之行為，以及被告是否為「初犯」
    或為觀察、勒戒、強制治療執行完畢後「五年內再犯」而為
    准駁之裁定，並無自由斟酌以其他方式替代或得以其他原因
    免予執行之權。而是否給予被告為附命完成戒癮治療之緩起
    訴處分，事屬刑事訴訟法第253條之1第1項及第253條之2第1
    項第6款特別賦予檢察官之職權，被告亦無聲請檢察官為緩
    起訴之權利，檢察官即使未為此部分理由之說明，於法亦無
    不合（最高法院103年度台上字第2464號判決、本院106年法
    律座談會刑事類提案第37號、107年度法律座談會刑事類提
    案第22號研討結果參照）。
四、原裁定以聲請人未合理行使裁量權，而予以駁回觀察、勒戒
    之聲請固非無見，然查：
㈠、附完成戒癮治療之緩起訴處分，屬法律賦予檢察官偵查裁量
    結果之作為，並非施用毒品者所享有之權利，毒品危害防制
    條例亦未揭諸「緩起訴之戒癮治療」應優先於「觀察、勒戒
    」之規定，故是否給予施用毒品者為附命完成戒癮之緩起訴
    處分，乃屬檢察官之職權，現行法並未課予檢察官於聲請觀
    察、勒戒裁定前，應詢問被告是否同意觀察、勒戒之規定，
    或應於聲請書中說明何以不命為附完成戒癮治療之緩起訴處
    分理由之義務，即如同被告所犯雖屬刑事訴訟法第376條第1
    項各款所規定之案件，但檢察官未依同法第253條規定裁量
    不起訴而逕行提起公訴時，法院依法亦無從要求檢察官補正
    敘明何以參酌刑法第57條所列事項後，未認為以不起訴為適
    當之裁量理由般，法院原則上應尊重檢察官偵查職權之行使
    ，而非要求檢察官就程序上之選擇必須逐一說明裁量理由後
    ，法院方能就實體進行審理裁判，從而原裁定認檢察官未敘
    明其裁量選擇聲請觀察、勒戒之具體理由，具有瑕疵，容有
    未恰。
㈡、被告因另犯販賣第一級、第二級毒品未遂案件，經臺灣新北
    地方檢察署檢察官於109年2月25日以108年度偵字第37479號
    提起公訴，現由原審法院以109年度訴字第258號審理中，有
    該案起訴書及本院被告前案紀錄表各1份在卷可考（見原審
    卷第7至10頁、第13頁），可徵被告於緩起訴處分前，曾因
    故意犯他罪，而經檢察官提起公訴，有毒品戒癮治療實施辦
    法及完成治療認定標準第2條第2項第1款所定不適合為附命
    完成戒癮治療之緩起訴處分之情形。是檢察官審酌上情，認
    不適合為附命完成戒癮治療之緩起訴處分，因而於該案起訴
    後方於同年4月8日聲請觀察勒戒，衡情已為適法之裁量，尚
    難認有何不當之處。再者，本件被告於108年12月12日為警
    查獲後，於同日警詢、偵查中均坦承有施用安非他命之行為
    ，檢察官並當庭詢問被告有無其他補充，被告稱：我真的不
    熟悉毒品，是因為想賺錢才會接觸毒品等語（見原審卷第26
    頁），可見檢察官於聲請觀察、勒戒前，並非未曾給予被告
    陳述意見之機會，似亦難認有原裁定意旨所稱對被告的程序
    保障有所不周之處。
五、綜上所述，原審法院以檢察官聲請將被告送觀察、勒戒，有
    裁量怠惰之明顯瑕疵為由，駁回檢察官之聲請，尚嫌速斷。
    抗告意旨指摘原裁定不當，為有理由，應由本院將原裁定撤
    銷，且為兼顧被告之審級利益，並發回原審法院詳查後更為
    妥適之裁定。
據上論斷，應依刑事訴訟法第413條，裁定如主文。
中　　華　　民　　國　　109 　年　　8 　　月　　31　　日
                  刑事第二十庭  審判長法　官  王復生
                                      法  官  陳春秋
                                      法  官  張紹省
以上正本證明與原本無異。
不得再抗告。
                                      書記官  莫佳樺
中　　華　　民　　國　　109 　年　　9 　　月　　1 　　日